臺灣高等法院高雄分院民事判決　　　　　99年度重上字第50號
上　訴　人　信義金屬工業股份有限公司
法定代理人　周心怡
上　訴　人　新發製鋼股份有限公司
法定代理人　張添澄
上　訴　人　台灣塑膠工業股份有限公司
法定代理人　李志村
訴訟代理人　邱文煒
上　訴　人　劉嘉明即劉王愛生.
　　　　　　劉嘉文即劉王愛生.
上列二人共同
訴訟代理人　單文程律師
上　訴　人　陳治鳴
　　　　　　陳鴻誠
　　　　　　陳吳金鳳
　　　　　　陳鴻德
　　　　　　陳治蓮
　　　　　　陳鴻光
　　　　　　陳宜蓁
　　　　　　陳治蕙
上列八人共同
訴訟代理人　蔡明樹律師
複代理人　　陳麗珍律師
上　訴　人　紀壽廷
　　　　　　吳至濬
　　　　　　吳至翰
　　　　　　吳至浩
　　　　　　曹世亮
　　　　　　周樹滇
被上訴人　　楊秀
　　　　　　楊易靜
　　　　　　楊淵傑
　　　　　　　　　　　　弄3號
　　　　　　二宮克之
上列四人共同
訴訟代理人　蔡建賢律師
上列當事人間請求分割共有物事件，上訴人對於民國99年1 月26
日臺灣高雄地方法院93年度重訴字第60號第一審判決提起上訴，
本院於100年2 月22日言詞辯論終結，判決如下：
    主  文
上訴駁回。
第二審訴訟費用由兩造依附表所示應有部分比例負擔。
    事實及理由
一、本件被上訴人之被繼承人楊杰樵於原審起訴後之民國95年5
    月6 日死亡，而由其繼承人即被上訴人楊秀、楊易靜、楊淵
    傑、二宮克之於辦理繼承登記後聲明承受訴訟；又上訴人劉
    王愛生於訴訟中之98年7 月18日死亡，亦經其繼承人即劉嘉
    明、劉嘉文辦理繼承登記完畢及聲明承受訴訟，有土地登記
    謄本及戶籍謄本在卷可稽，核與法律規定相符，應予准許。
    另上訴人台灣塑膠工業股份有限公司（下稱台塑公司）之法
    定代理人原為王永慶，於訴訟中經變更為李志村，並經聲明
    承受訴訟，亦與法律規定相符，應予准許。又本件雖僅由陳
    治鳴等人提起上訴，但因分割共有物屬固有必要共同訴訟之
    性質，故其上訴效力及其他未提起上訴之原審共同被告，故
    併列其等為上訴人。另上訴人信義金屬工業股份有限公司（
    下稱信義金屬公司）、新發製鋼股份有限公司（下稱新發製
    鋼公司）、紀壽廷、吳至濬、吳至翰、吳至浩、曹世亮、周
    樹滇經合法通知未於言詞辯論期日到場，核無民事訴訟法第
    386 條各款所列情形，爰依被上訴人之聲請，由其就此部分
    未到庭之當事人一造辯論而為判決。
二、被上訴人起訴主張：坐落高雄市○鎮區○○段第63地號、建
    、面積3,068 平方公尺之土地（下稱系爭土地），為兩造所
    共有，應有部分比例如附表所示。又系爭土地依其使用目的
    並無不能分割之情事，而兩造間亦無不為分割之約定，但因
    無法協議分割，伊等自得訴請裁判分割，並願於分割後維持
    共有，而分割方法則以甲案較為適當。爰依民法第823 條第
    1 項規定，提起本訴，並聲明求為依後附分割方案之甲案所
    示分割方法並願維持共有之判決。
三、上訴人方面：
  (一)信義金屬工業股份有限公司（下稱信義公司）陳稱：同意依
    甲案為分割。
  (二)新發製鋼股份有限公司（下稱新發公司）、周樹滇陳稱：希
    望等重劃確定後再為分割。
  (三)吳至濬、吳至翰、吳至浩（下稱吳至浩等）陳稱：是否分割
    均可。若分割時，希望依甲案為分割，並願在分割後維持共
    有。
  (四)劉嘉明、劉嘉文（下稱劉嘉明等）陳稱：應待重劃確定再分
    割較適當。若仍需分割，希望依甲案為分割，並願在分割後
    維持共有。
  (五)曹世亮陳稱：希望依甲案為分割。
  (六)台塑公司陳稱：若依甲案分割，伊分得之C 部分土地，無法
    與伊所有之鄰地即同段64地號土地合併使用，故應以後附分
    割方案之丙案為分割方案較適當。
  (七)陳治鳴、陳鴻誠、陳吳金鳳、陳鴻德、陳治蓮、陳鴻光、陳
    宜蓁、陳治蕙（下稱陳治鳴等）、紀壽廷陳稱：本件宜待重
    劃後始為分割較適當。若仍需分割，因依甲案，對伊等最為
    不利，故應以後附分割方案之乙案較為適當。另分割後乙案
    之B 部分由紀壽廷單獨取得，C 部分則由陳治鳴等維持共有
    。
四、原審經審理後，採用丙案為分割方法。上訴人陳治鳴等提起
    上訴，並於本院聲明：(一)原判決廢棄。(二)被上訴人在第一審
    之訴駁回。(三)第一、二審訴訟費用由被上訴人負擔。上訴人
    劉嘉明、劉嘉文則聲明：(一)原判決廢棄。(二)被上訴人在第一
    審之訴駁回或改採甲案分割。(三)第一、二審訴訟費用由被上
    訴人負擔。上訴人台塑公司則聲明：維持原判決所採丙案之
    分割方法。其餘上訴人則未為聲明。被上訴人則聲明：(一)上
    訴駁回。(二)第二審訴訟費用由上訴人負擔。
五、兩造爭執及不爭執事項：
  (一)不爭執部分：
  1.系爭土地為兩造所共有，應有部分比例如附表所示。有土地
    登記謄本在卷可稽（見原審調卷第10～15、卷(二)第297 ～29
    9 頁、本院卷第166～170頁）。
  2.系爭土地東側面臨台塑公司其他地號之空地，南側面臨廢五
    金回收場，西側面臨台塑公司之廠區，北側面臨台塑其他地
    號之空地。又系爭土地目前無人占有使用，現場遺留信義公
    司遷廠時之廢棄水泥柱及紅磚壁，且系爭土地北側有可供車
    輛通行之便道，係位於台塑公司他筆地號土地內。業經原審
    會同地政機關派員勘驗測量屬實，有勘驗筆錄、複丈成果圖
    及現場照片在卷可憑（見原審卷(一)第85、86、197 ～200 、
    263～263、卷(二)第10～17、52～59 頁）。
  (二)爭執部分：
  1.系爭土地是否得分割。
  2.若得分割時，其分割方法以何方案為適當。
六、系爭土地是否得分割部分：
  (一)按各共有人，得隨時請求分割共有物，但因物之使用目的不
    能分割或契約訂有不分割之期限者，不在此限，民法第823
    條定有明文。則共有物係以得分割為原則，僅於依物之使用
    目的不能分割，或當事人訂有不分割之期限時，在該期限不
    能請求分割而已。
  (二)經查，部分上訴人雖主張因系爭土地已在辦理市地重劃程序
    ，在重劃完成前不宜分割，以免因分割方法與重劃結果之不
    同而造成當事人間之不公平等語。而上訴人所稱之重劃，係
    指高雄市第65期市地重劃計劃，系爭土地則位於該重劃區內
    （見原審卷(一)第117 ～120 頁）。又該重劃程序，自93年3
    月間即已開始進行，並曾於重劃期間公告禁止重劃區土地為
    移轉、分割或設定負擔，其期間自93年7 月20日起至95年1
    月19日止，計1 年6 個月（見原審卷(一)第169 、172 頁），
    但自公告期滿後至今已逾數年，均未有任何達成重劃之跡象
    。而經原審多次函詢結果，主管機關亦表示無法確定何時可
    完成重劃，有各該函文在卷可稽（見原審卷(二)第21、28、31
     、83 、86、96、117 、136 、190 、205 、227 、288 頁
    ）。又重劃程序中，主管機關依平均地權條例第59條規定，
    雖得為禁止分割之公告，但並不包括依法院之判決為分割之
    情形（市地重劃實施辦法第11條及土地登記規則第70條參照
    ），且證人即高雄市政府地政處人員夏伊倩、王桂春於原審
    亦為相同意旨之說明（僅同時證稱之前並無此種分割實例）
    ，況該公告禁止期間亦已屆滿。可見在相關法令上，均無禁
    止法院在重劃程序中為裁判分割之規定，自難以系爭土地在
    重劃範圍內為不得分割之論據。至重劃結果是否造成當事人
    間之不公平，因依主管機關之函文所示，本件尚未完成重劃
    ，故就相關細節等均尚在研擬中而尚未確定，自亦無從評估
    能否達最小分配面積標準及現金補償等情事，則此等事由亦
    難採為不能分割之限制。故被上訴人請求分割，應屬有據。
    部分上訴人認應待重劃確定後始為分割較適當，本院尚難為
    其等有利之認定。
七、若得分割時，其分割方法以何方案為適當部分：
  (一)按法院裁判分割共有物，除應斟酌各共有人之利害關係及共
    有物之性質外，尚應斟酌共有物之價格、經濟效用以及全體
    共有人之利益等公平決定之。又分割共有物，以消滅共有關
    係為目的。法院裁判分割共有土地時，除因該土地內部分土
    地之使用目的不能分割（如為道路）或部分共有人仍願維持
    其共有關係，可就該部分土地不予分割或准該部分共有人成
    立新共有關係外，應將土地分配於各共有人單獨所有。亦有
    最高法院69年台上字第1381號判例意旨可供參酌。
  (二)經查，系爭土地為東側面臨台塑公司其他地號空地，南側面
    臨廢五金回收場，西側面臨台塑公司廠區，北側面臨台塑其
    他地號空地，目前無人佔有使用，現場遺留信義公司遷廠時
    之廢棄水泥柱及紅磚壁，且系爭土地北側可供車輛通行之便
    道，係位於台塑公司他筆地號土地內等情，為兩造所不爭執
    ，已如前述。則系爭土地之使用情形，應屬類似空地之狀態
    ，而無考量地上物占用情形之必要。
  (三)本件分割方法，依兩造之主張，計有甲案、乙案、丙案等分
    割方法。茲分別說明如後：
  1.就信義公司部分：依上開分割方案，信義公司均取得相同位
    置之土地，故就信義公司而言，採用何項分割方案，對其均
    無不同。
  2.就台塑公司部分：甲案將其分在靠北方之C 位置，且係地形
    採正方形之形狀，雖可與其在系爭土地北邊之土地相鄰，但
    因採用正方形之地形，且兩旁均尚有其他共有人分得之土地
    ，致形成倒「凸」字形之結果，顯無法為完整之使用，而在
    經濟效益上明顯有所減損，應非適當之分割方案。而乙案雖
    將台塑公司分得之位置移至靠北方之最左邊即D 位置，而得
    與台塑公司在系爭土地西邊之土地相鄰，但因仍採用正方形
    之地形，造成在地形上形同突出一角之狀態，仍有使用上及
    經濟效益上之減損問題，故亦非適當之分割方案。至丙案係
    將台塑公司分在系爭土地最西邊，且係採用長形之形狀，不
    僅得與台塑公司在西邊之土地相鄰，且因地形合為一整體，
    除在合併使用上較為有利外，亦能發揮其最大經濟效益，相
    較較於甲案及乙案，丙案應為最適當之分割方案。
  3.就被上訴人部分：因被上訴人在甲案或丙案部分，其分得位
    置均相同。故其雖主張採甲案，但並不排除丙案，故採用丙
    案，亦為被上訴人可接受之分割方案。
  4.就陳治鳴等及紀壽廷部分：因其等不同意採甲案，而陳稱以
    乙案較適當。而就乙案與丙案觀之，其等均係分在靠北方之
    位置即乙案之B 、C 位置及丙案之C 、D 位置，而主要差別
    在於丙案係將被上訴人分在靠信義公司之位置，乙案則將被
    上訴人分至系爭土地左下方之位置。又陳治鳴等及紀壽廷與
    被上訴人均表示願分在系爭土地靠北方之位置，而若係採用
    丙案，即可使陳治鳴等及紀壽廷與被上訴人均得分在靠北方
    之位置，則就乙案與丙案而言，自以丙案較為合理及適當，
    且此方案對陳治鳴等及紀壽廷亦無任何明顯不適當及不合理
    之處（與其等主張之乙案相較，僅為位置之略為左移而已，
    其等取得之土地仍屬相鄰），故對其等而言，亦以丙案較為
    適當。又陳治鳴等均陳明在分割後願維持共有，而紀壽廷則
    陳明願單獨所有，則於分割後，亦依其等之意願為共有及單
    獨所有之處理。
  5.就劉嘉明等部分：雖其等均僅陳稱希望等重劃確定後再為分
    割，但本件並不必待重劃即可依法分割，已如前述，故其等
    此部分論述，即不足採。又甲案係將劉嘉明等分在靠北方位
    置，丙案則分在靠南方位置，位置雖有不同，但因地形均相
    同及完整，使用上並無不利之情形，故若用丙案，對其等並
    無不適當之處，應可採為分割方案。至是否面臨道路事宜，
    因系爭土地之使用現狀如上開不爭執事項之2.所示，而丙案
    之分割方案為各共有人均可面臨北邊及南邊之相鄰土地，與
    現況並無差異，況亦有民法第789 條之規定可供適用，故應
    無此部分之疑義。又劉嘉明等陳明在分割後願維持共有，則
    於分割後，亦依其等之意願為共有之處理。
  6.吳至浩等、曹世亮部分：雖其等均陳稱希望依甲案為分割。
    但甲案在台塑公司分得部分有明顯不適當之情形，已如前述
    ，故為本院所不採。而丙案將吳至浩等及曹世亮分在靠南邊
    位置，與甲案分在靠北邊之位置雖有不同，但地形均相同，
    亦屬完整，對其等並無任何明顯不適當之情事，自得採為分
    割方案。又吳志浩等陳明在分割後願維持共有，則於分割後
    ，亦依其等之意願為共有之處理。
  7.就新發公司及周樹滇部分：因其等均僅陳稱希望等重劃確定
    後再為分割，而未就分割方案表示意見。而本件並不必待重
    劃即可依法分割，故本院仍得依職權為分割方案之審酌，已
    如前述。又甲、乙、丙案均將新發公司及周樹滇分在靠南方
    位置，且地形均甚完整，使用上亦無不利之情形，故若採用
    丙案，對其等並無不適當之處，應可採為分割方案。
  8.依上所述，本院認本件之分割方案中，甲案及乙案，在使用
    及經濟效益上，對台塑公司明顯不利，而丙案除可免除此項
    不利益外，對其餘共有人均無明顯之不利，且地形均為完整
    ，應為較有利及適當之分割方案。故經斟酌後，援採丙案為
    本件之分割方案。即丙案附圖所示A 部分面積2,539 平方公
    尺分歸信義公司所有；B 部分面積290 平方公尺分歸被上訴
    人依原應有部分比例保持共有；C 部分面積165 平方公尺分
    歸紀壽廷所有；D 部分面積1,104 平方公尺分歸陳治鳴等人
    依原應有部分比例保持共有；E 部分面積472 平方公尺分歸
    台塑公司所有；F 部分面積544 平方公尺分歸新發公司所有
    ；G 部分面積363 平方公尺分歸吳志浩等依原應有部分比例
    保持共有；H 部分面積235 平方公尺分歸曹世亮所有；I 部
    分面積181 平方公尺分歸周樹滇所有；J 部分面積145 平方
    公尺分歸劉嘉明等依原應有部分比例保持共有。
八、綜上所述，系爭土地並無依使用目的不能分割或契約訂有不
    能分割期限等情事。從而，被上訴人以兩造無法協議分割，
    訴請裁判分割，即有理由。至分割方案，本院經審酌系爭土
    地之使用現狀、整體利用之效益、共有人之利益、分割方案
    之優劣及兩造之意願等情，認以丙案為分割方案，較為適當
    ，並依部分當事人之意願為分割後維持共有之狀態。原審基
    此而採丙案為分割方案，並無不當。上訴意旨指摘原判決不
    當，求予廢棄改判，並無理由，應予駁回。又本件係分割共
    有物之訴訟，且係由法院參酌當事人之意見後依職權採用分
    割方法，故就訴訟費用之負擔，宜由兩造依在系爭土地上之
    應有部分比例分擔，較為適當，併予說明。
九、據上論結，本件上訴為無理由，依民事訴訟法第463 條、第
    385 條第1 項前段、第449 條第1 項、第80條之1 ，判決如
    主文。
中    華    民    國  100     年    3     月    8     日
                            民事第五庭
                                審判長法官 簡色嬌
                                法      官 陳真真
                                法      官 林紀元
以上正本證明與原本無異。
如對本判決上訴，須於判決送達後20日內向本院提出上訴狀，其
未表明上訴理由者，應於上訴後20日內向本院提出上訴理由書（
均須按他造當事人之人數附繕本）。上訴時應提出委任律師或具
有律師資格之人之委任狀，並依附註條文規定辦理。如委任律師
提起上訴者，應一併繳納上訴審裁判費。
中    華    民    國  100     年    3     月    8     日
                                書  記  官 吳華榮
附註：
民事訴訟法第466 條之1 ：
對於第二審判決上訴，上訴人應委任律師為訴訟代理人，但上訴
人或其法定代理人具有律師資格者，不在此限。
上訴人之配偶、三親等內之血親、二親等內之姻親，或上訴人為
法人、中央或地方機關時，其所屬專任人員具有律師資格並經法
院認適當者，亦得為第三審訴訟代理人。
第1 項但書及第2 項情形，應於提起上訴或委任時釋明之。
┌──┬───────┬──────┬──┬───────┬──────┐
│編號│ 共有人       │應有部分    │編號│ 共有人       │應有部分    │
├──┼───────┼──────┼──┼───────┼──────┤
│  1 │楊秀          │160/10000   │  6 │陳吳金鳳      │1829/80000  │
│    │楊易靜        │ 80/10000   │    │陳治鳴        │1829/80000  │
│    │楊淵傑        │ 80/10000   │    │陳鴻誠        │1829/80000  │
│    │二宮克之      │160/10000   │    │陳鴻光        │1829/80000  │
│    │              │            │    │陳宜蓁        │1829/80000  │
│    │              │            │    │陳鴻德        │1829/80000  │
│    │              │            │    │陳治蕙        │1829/80000  │
│    │              │            │    │陳治蓮        │1829/80000  │
│    │              │            │    │              │            │
├──┼───────┼──────┼──┼───────┼──────┤
│  2 │臺灣塑膠工業股│781/10000   │  7 │新發製鋼股份有│901/10000   │
│    │份有限公司    │            │    │限公司        │            │
├──┼───────┼──────┼──┼───────┼──────┤
│  3 │劉嘉明        │120/10000   │  8 │紀壽廷        │237/10000   │
│    │劉嘉文        │120/10000   │    │              │            │
├──┼───────┼──────┼──┼───────┼──────┤
│  4 │曹世亮        │390/10000   │  9 │周澍滇        │300/10000   │
├──┼───────┼──────┼──┼───────┼──────┤
│  5 │吳至浩        │601/30000   │ 10 │信義金屬工業股│4205/10000  │
│    │吳至濬        │601/30000   │    │份有限公司    │            │
│    │吳至瀚        │601/30000   │    │              │            │
│    │              │            │    │              │            │
└──┴───────┴──────┴──┴───────┴──────┘